臺灣高等法院刑事判決　　　　　　　　94年度上訴字第3224號
上　訴　人　臺灣板橋地方法院檢察署檢察官
被　　　告　丁○○
　　　　　　戊○○
　　　　　　丙○○
上三人共同
選任辯護人　丁志達　律師
　　　　　　陳錫川　律師
上列上訴人因被告等偽造文書案件，不服臺灣板橋地方法院94年
度訴字第411號，中華民國94年8月24日第一審判決（起訴案號：
臺灣板橋地方法院檢察署93年度偵字第19569號），提起上訴，
本院判決如下：
    主  文
上訴駁回。
    理  由
一、本案經本院審理結果，認第一審判決對被告丁○○、戊○○
    、丙○○等均無罪之諭知，核無不當，應予維持，並引用第
    一審判決書記載之證據及理由（如附件）。
二、檢察官上訴意旨以：90年1月10日之契約業經台灣桃園地方
    法院判決中審閱，自已成為該案法官形成心證之重要依據，
    而該案尚在本院審理中，被告等為獲改判，將原無簽名之契
    約事後補簽，使生效力，其用心不言可喻，顯涉有偽造文書
    犯行云云。
三、然查：
（一）按「刑法第二百十條之偽造文書，以無制作權之人冒用他
      人名義而制作該文書為必要，如果行為人對於此種文書，
      本有制作之權，縱令其不應制作而制作，亦無偽造之可言
      。」、「刑法第二百十條之偽造私文書罪，以無制作權人
      而捏造他人名義制作該文書為構成要件，如行為人對於此
      種文書本有制作權，縱令其制作之內容虛偽，且涉及他人
      之權利，除合於同法第二百十五條之規定，應依該條處罰
      外，尚難論以首開法條之罪。」、「刑法第二百十條之偽
      造文書，以無制作權之人制作他人名義之文書為要件，有
      制作權人簽名蓋章之空白文書，本無文書之內容存在，如
      無制作之權人，未得其同意私自制作其內容，仍屬文書之
      偽造行為。」、「刑法第二百十條之偽造文書罪，指無制
      作權不法制作者而言，若自己之文書，縱有不實之記載，
      要難構成本條之罪。」、「刑法第210條之偽造私文書罪，
      以偽造他人名義之文書為必要，被告將自己所有之土地借
      與他人使用，以自己之名義與他人訂立借用契約，殊無偽
      造私文書之可言」、「刑法第210條之偽造文書罪，指無
      制作權不法制作者而言，若自己之文書，縱有不實之記載
      ，要難構成本條之罪」，最高法院24年上字第5458號、31
      年上字第2124號、44年台上字第192號、47年台上字第365
      號、48年度臺上字第343號判例、47年度臺上字第365號迭
      著有判例可資參照。
（二）由上引各該判例可知刑法偽造文書罪責之成立與否，係以
      有無某文書製作權為斷。查本件系爭90年1月10日之租賃
      契約上，出租人共有二十七人，而代表人係被告丁○○，
      雖原先被告丁○○未在出租人代表人欄上簽名蓋章，然觀
      諸卷附上開系爭90年1月10日之租賃契約內容第一、二行
      係記載「立契約書人：承租人：乙○○、甲○○（以下簡
      稱甲方）；出租人：丁○○、黃居財等二十七人（以下簡
      稱乙方，詳如附表）」等文字（見93年度發查字第2024號
      偵查卷第8頁），足徵被告丁○○係上開租賃契約之當事
      人之一，其本有權在上開文件上簽自己之姓名與蓋上自己
      之印章，縱其未在與承租人乙○○、甲○○訂立租賃契約
      時，即當場在出租人代表人欄上簽名蓋章，而係事後為之
      ，然揆諸上開說明，被告丁○○並沒有冒用或捏造他人名
      義而制作文書，而係以自己名義制作文書，自難該當刑法
      第210條之偽造文書罪。
（三）檢察官上訴意旨稱90年1月10日之契約業經台灣桃園地方
      法院判決中審閱，自已成為該案法官形成心證之重要依據
      ，而該案尚在本院審理中，被告等為獲改判，將原無簽名
      之契約事後補簽，使生效力，其用心不言可喻，顯涉有偽
      造文書犯行云云。惟如前述，刑法偽造文書罪責之成立與
      否，係以有無某文書製作權為斷。被告丁○○關於90年1
      月10日之契約係有權製作之人；縱令該份契約於被告丁○○簽名之前（未簽名時），曾於法院訴訟中提出或主張，
      而已資為法院判斷之資料；然當事人對於某份文書上有無
      製作之權限，並不因曾否於法院訴訟中提出或主張而有不
      同，伸言之，其有製作之權限之人並不因於其簽名之前，
      該文書曾於法院訴訟中被提出或主張，即令該人喪失其製
      作之權限。檢察官此部分上訴意旨所陳，於法顯非的論。
四、綜上所述，本件檢察官上訴意旨於法顯非可採，其執此錯誤
    法律見解資為上訴理由，任意指摘原判決不當，求予撤銷改
    判，為無理由，應予駁回。
據上論結，應依刑事訴訟法第373條、第368條，判決如主文。
本案經檢察官李良忠到庭執行職務。
中　　華　　民　　國　　94　　年　　10　　月　　31　　日
　　　　　　　　　刑事第六庭審判長法　官  許國宏
　　　　　　　　　　　　　　　　  法　官  楊貴志
　　　　　　　　　　　　　　　　  法　官  林銓正
以上正本證明與原本無異。
檢察官如不服本判決，應於收受送達後10日內向本院提出上訴書
狀，其未敘述上訴之理由者並得於提起上訴後10日內向本院補提
理由書（均須按他造當事人之人數附繕本）。
                                  書記官  陳玲憶
中　　華　　民　　國　　94　　年　　10　　月　　31　　日
附件：
臺灣板橋地方法院刑事判決　　　　　　　 94年度訴字第411號
公  訴　人　臺灣板橋地方法院檢察署檢察官
被　　　告　丁○○　男　69歲（民國○○年○月○○日生）
　　　　　　　　　　身分證統一編號：Ｚ000000000號
　　　　　　　　　　住桃園縣桃園市○○路868巷12號
          　丙○○　男　63歲（民國○○年○月○日生）
　　　　　　　　　　身分證統一編號：Ｚ000000000號
　　　　　　　　　　住臺北縣中和市○○路366號2 樓
          　戊○○　男　39歲（民國○○年○○月○日生）
　　　　　　　　　　身分證統一編號：Ｚ000000000號
　　　　　　　　　　住臺北縣中和市○○路456巷25號8樓
上二人共同
選任辯護人　丁志達律師
            陳錫川律師
            李琬鈴律師
上列被告因偽造文書案件，經檢察官聲請簡易判決處刑（93年度
偵字第19569 號），本院認不應以簡易判決處刑，改依通常程序
審理，本院判決如下：
    主  文
丁○○、丙○○、戊○○均無罪。
    理  由
一、公訴意旨略以：被告丙○○、丁○○、戊○○三人均明知坐
    落桃園縣桃園市○○段一０一六、九五八、九五九、九六０
    號之土地其中約四百坪（範圍詳如臺灣桃園地方法院91年度
    重訴字第75號民事判決附圖），已由其中共有人之一丁○○
    於民國90年3 、4 月間出租予乙○○、甲○○、范國，而
    丁○○、甲○○、乙○○三人先前於90年1 月10日所簽訂之
    合約，因被告丁○○未得其他共有人黃玉麟、黃招治、黃居
    財等其他二十七位共有人之同意，且被告丁○○亦未在該份
    租約上簽名或蓋章而不成立，黃招治等人與乙○○、甲○○
    雙方（黃招治等二十七位共有人主張該90年1 月10日之租約
    不成立，對甲○○、乙○○提起返還土地民事訴訟），並為
    此而生民事訴訟，嗣後臺灣桃園地方法院民事庭判決（91年
    度重訴字第75號）乙○○、甲○○勝訴後，於該案上訴臺灣
    高等法院審理中，被告丙○○、丁○○、戊○○三人為求該
    案能在臺灣高等法院審理中獲勝或在臺灣桃園地方法院得再
    主張該份租約（90年1 月10日租約）有效並另行提起訴訟，
    且能順利取回被告丙○○所購之土地（土地共有人丁○○於
    臺灣桃園地方法院91年度重訴字第75號訴訟期間已由被告戊○○仲介將本件土地部分應有部分轉讓曹粘素娥、曹富、曹
    裕三人，前述三人已另不起訴處分），竟由被告丙○○及戊○○二人，向出賣本件土地之被告丁○○施壓，要求被告丁○○在該份90年1 月10日之租約簽名及蓋章使之成為有效之
    租約，並持該份偽造之90年1 月10日之租約，於93年3 月10
    日向臺灣桃園地方法院民事庭對乙○○、甲○○再提起返還
    土地之民事訴訟，並由該院以93年度訴字第318 號受理在案
    ，足生損害於乙○○、甲○○及臺灣桃園地方法院對於該案
    判決之正確性。案經聲請人簽分偵辦，因認被告丁○○、丙○○、戊○○三人均共同涉犯刑法第216 條、第210 條之行
    使偽造私文書罪嫌。
二、按犯罪事實應依證據認定之，無證據不得認定犯罪事實，又
    不能證明被告犯罪或其行為不罰者，應諭知無罪之判決，刑
    事訴訟法第154 條第2 項、第301 條第1 項分別定有明文。
    次按認定不利於被告之事實，須依積極證據，茍積極之證據
    本身存有瑕疵而不足為不利於被告事實之認定，即應為有利
    於被告之認定，更不必有何有利之證據，而此用以證明犯罪
    事實之證據，猶須於通常一般人均不至於有所懷疑，堪予確
    信其已臻真實者，始得據以為有罪之認定，倘其證明尚未達
    到此一程度，而有合理性之懷疑存在，致使無從為有罪之確
    信時，即應為無罪之判決，此有最高法院82年度臺上字第16
    3 號判決、76年度臺上字第4986號、30年度上字第816 號等
    判例意旨可資參照。而依法治國家之刑事訴訟原則，檢察官
    除提起公訴外，尚須維持公訴，負有說服責任，其舉證責任
    之目的，係在充分證明被告確有如公訴所指之犯罪事實，從
    而其舉證責任應存在於刑事訴訟程序之全程，且於舉證不足
    以使法院產生有罪之確信時，為終局的舉證責任未盡，是故
    ，於公訴程序，用以證明犯罪事實之證據之蒐集、提出、及
    說服之責任，在於檢察官，刑事訴訟法第161 條第1 項規定
    檢察官就被告犯罪事實，應負舉證責任，並指出證明之方法
    ，即明示其旨，至於修正前刑事訴訟法第163 條第1 項及修
    正後刑事訴訟法第163 條第2 項關於法院調查證據之規定，
    乃指法院應於訴訟當事人舉證之範圍內，依職權或聲請，循
    刑事訴訟法第164 條以下關於證據調查之程序及方法而為調
    查，以將檢察官及其他當事人之舉證轉換為法院之證據認知
    ，究明證據之證據能力與證明力，非謂法院得逾越公正第三
    者地位，代檢察官蒐集證據，否則不啻破壞訴訟三方關係，
    衍生由法院證明被告犯罪，或檢察官與法院協同證明被告犯
    罪等嚴重悖反法治國家原則之結果，影響人民對於法院中立
    客觀之信賴，最高法院87年度臺非字第1 號判決謂：「按法
    院固應依職權調查證據，但並無蒐集證據之義務。刑事訴訟
    法第379 條第10款規定應於審判期日調查之證據而未予調查
    之違法，解釋上應不包括蒐集證據在內，其調查之範圍，以
    審判中案內所存在之一切證據為限，案內所不存在之證據，
    即不能責令法院為發現真實，應依職權從各方面詳加蒐集、
    調查。」，暨92年度臺上字第128 號判例謂：「刑事訴訟法
    第161 條已於91年2 月8 日修正公布，修正後同條第1 項規
    定：檢察官就被告犯罪事實，應負舉證責任，並指出證明之
    方法。因此，檢察官對於起訴之犯罪事實，應負提出證據及
    說服之實質舉證責任。倘其所提出之證據，不足為被告有罪
    之積極證明，或其闡明之證明方法，無從說服法官以形成被
    告有罪之心證，基於無罪推定之原則，自應為被告無罪判決
    之諭知。」洵屬的論，可供參考。
三、公訴意旨認被告丁○○、丙○○、戊○○三人共同涉犯上開
    刑法第216 條、第210 條之行使偽造私文書罪嫌，無非以「
    (一)被告戊○○、丙○○於另案（93年度偵字第9365號）93年
  　6 月18日之供詞。(二)90年1 月10日租約影本二份（一份有被
    告丁○○簽名，另一份無被告丁○○簽名）。(三)臺灣桃園地
    方法院91年度重訴字第75號卷、臺灣高等法院93年度上字第
    43號卷影本各一份。(四)臺灣桃園地方法院93年6 月8 日函影
    本一件。(五)臺灣板橋地方法院檢察署93年度偵字第9365號不
    起訴處分書一件。」等情，為其論據。
四、
  (一)訊據被告丁○○固坦承曾將坐落桃園縣桃園市○○段一０一
    六、九五八、九五九、九六０號之土地其中約四百坪（範圍
    詳如臺灣桃園地方法院91年度重訴字第75號民事判決附圖，
    以下簡稱系爭土地）之土地出租予乙○○、甲○○、范國
    ，惟堅詞否認有何行使偽造私文書犯行，辯稱：「我與甲○○、乙○○等人於90年1 月10日所簽訂之合約，我是當場簽
    我的名及蓋我的章，我並沒有事後再行補簽名、蓋章，我事
    後再行補簽名蓋章者，可能係89年11月10日與甲○○、范國
    等人所簽訂之那份租約」等語（見本院94年8 月10日審判
    筆錄）。
  (二)訊據被告丙○○與戊○○二人均坦承被告丁○○原先沒有在
    系爭90年1 月10日租賃契約上簽名，後來被告丁○○卻在90
    年1 月10日之後之不詳時地在上開契約影本上簽自己的姓名
    與蓋自己的印章，並於93年3 月10日向臺灣桃園地方法院提
    出行使，且被告戊○○亦知上情，並有要被告丁○○承認上
    開契約，又被告丁○○在上開租賃契約簽名之後，再拿給被
    告戊○○，被告戊○○即與被告丙○○於93年3 月10日向臺
    灣桃園地方法院提出行使上開租賃契約等情，惟堅詞否認有
    何行使偽造私文書犯行，均辯稱略以：「刑法第210 條之偽
    造文書，以無製作權人捏造他人名義製作該文書為構成要件
    ，若係有製作權人，縱令其製作之內容虛偽，且涉及他人權
    利，仍尚難論以上開法條之罪。被告丁○○在90年1 月10日
    租賃契約出租人欄上原先雖沒有簽自己之姓名與蓋自己之印
    章，然上開租賃契約當事人中之出租人本即是被告丁○○，
    其本即有權利在出租人欄上簽自己之姓名與蓋自己之印章，
    故其事後在上開90年1 月10日租賃契約出租人欄上簽自己之
    姓名與蓋自己之印章，並未有何捏造他人名義製作該文書之
    情事，自不可能構成刑法第210 條之偽造文書罪」等語。
五、經查：
  (一)被告丁○○原先並沒有在90年1 月10日租賃契約上簽名，後
    來被告丁○○卻在90年1 月10日之後之不詳時地在上開契約
    影本上簽自己的姓名與蓋自己的印章等情，業經被告丁○○
    在本院訊問期日與準備程序中供述稽詳（見本院93年度簡字
    第5799號卷94年2 月24日訊問筆錄、本院94年3 月17日準備
    程序筆錄），核與告訴人乙○○之前對曹富、曹裕與曹粘素
    娥提出偽造文書告訴之指訴情節相符（見93年度發查字第20
    24號偵查卷第4 至12頁）。況觀諸乙○○所提出之卷附系爭
    二件90年1 月10日之租賃契約，一件在出租人欄上係空白，
    並未有何「丁○○」之簽名與蓋章，另外一件在出租人欄上
    即有「丁○○」之簽名與蓋章，足徵本來被告丁○○原先沒
    有簽名、蓋章，後來才在出租人欄上簽下自己之姓名與蓋上
    自己印章的租賃契約，應係「90年1 月10日」之租賃契約，
    而非89年11月10日之租約，故被告丁○○上開在本院94 年8
    月10日審判期日，有關「90年1 月10日」租賃契約其並沒有
    事後再行補簽名、蓋章，係當場簽名蓋章，而事後再行補簽
    名蓋章之租約，可能係「89年11月10」日與甲○○、范國
    等人所訂之那份租賃契約云云，與事實不符，並不足採，應
    認被告丁○○原先沒有簽名、蓋章，後來才在出租人欄上簽
    下自己姓名與蓋上自己印章之租賃契約，係「90年1 月10日
    」之租賃契約，合先敘明（以下就90年1 月10日之租賃契約
    ，簡稱系爭租賃契約）。
  (二)按「刑法第210 條之偽造私文書罪，以偽造他人名義之文書
    為必要，被告將自己所有之土地借與他人使用，以自己之名
    義與他人訂立借用契約，殊無偽造私文書之可言」、「刑法
    第210 條之偽造文書罪，指無制作權不法制作者而言，若自
    己之文書，縱有不實之記載，要難構成本條之罪」，最高法
    院分別著有48年度臺上字第343 號判例、47年度臺上字第36
    5 號判例可資參照。足徵偽造文書必係冒用或捏造他人名義
    而制作文書，如以自己名義制作文書，或自己本有制作權，
    縱有不實之記載，或其所作之內容虛偽，除非有特別規定（
    如業務登載不實或公務員登載不實之情形），否則要難論以
    本罪。本案在系爭90年1 月10日之租賃契約上，出租人共有
    二十七人，而代表人係被告丁○○，原先被告丁○○雖沒有
    在出租人代表人欄上簽名蓋章，但後來其在該欄位上補簽自
    己之姓名與蓋上自己之印章，已如前述，再觀諸卷附上開系
    爭90年1 月10日之租賃契約內容第一、二行係記載「立契約
    書人：承租人：乙○○、甲○○（以下簡稱甲方）；出租人
    ：丁○○、黃居財等二十七人（以下簡稱乙方，詳如附表）
    」等文字（見93年度發查字第2024號偵查卷第8 頁），足徵
    被告丁○○係上開租賃契約之當事人之一，其本有權在上開
    文件上簽自己之姓名與蓋上自己之印章，縱其未在與承租人
    乙○○、甲○○訂立租賃契約時，即當場在出租人代表人欄
    上簽名蓋章，而係事後為之，然揆諸上開說明，被告丁○○
    並沒有冒用或捏造他人名義而制作文書，而係以自己名義制
    作文書，自難該當刑法第210 條之偽造文書罪，從而，被告
    丙○○與戊○○縱使有要被告丁○○事後在系爭租賃契約上
    補簽名蓋章，或縱有行使該等系爭租賃契約，因被告丁○○
    並未有冒用或捏造他人名義而制作文書之情事，故被告三人
    之上開行為，自不可能該當刑法第210 條之偽造文書罪，應
    無疑義。
  (三)公訴人雖又主張「依另案民事原告黃招治等六人於臺灣桃園
    地方法院91年度重訴字第75號民事事件審理時所為之陳述，
    乙○○以及甲○○曾與另案原告黃招治等人簽訂租約，約定
    租金為新臺幣十四萬元，但因丁○○之反對而作罷，該份租
    約即為90年1 月10日被告丁○○並未簽名於其上之租賃契約
    ，且被告丁○○亦不否認當時並未簽名於其上，由此可知，
    被告丁○○對於是否同意簽訂該租約並未予以承認，或者尚
    有所猶豫，如此一來，則該租賃契約之其他當事人之要約與
    承諾，因作為契約出租人之一丁○○並未簽名而承認該租約
    之效力，依民法第157 條之規定，該契約之承租人所為之要
    約失其拘束力，而該契約之出租人則因作為出租人之一丁○○並未簽名，該些出租人之承諾亦尚未完成，亦無與承租人
    之要約產生合致，而個別生效之可能，此種情形與共有人之
    一未經其他共有人之同意擅自以個人之名義，將共有物為處
    分或設定負擔之情形屬於效力未定之狀態並不相同，所以該
    90年1 月10日之租賃契約，自應認為自始無效或自始不成立
    ，而被告丁○○事後於該份無效或不成立租賃契約之影本上
    補行簽名於其上，使該份契約於形式上發生承租人與出租人
    要約與承諾發生合致之法律上效力，並得依該契約之內容主
    張權利，自應屬偽造私文書之行為。再者，依該份租賃契約
    與89年11月10日所簽訂另一份租賃合約之內容比照觀之，該
    兩份合約之租金並不相同，租約之期限亦有差異，如此則對
    於租賃契約之主要構成內容的部分，既有所不同，則其雙方
    當事人權利義務關係自會產生影響，此由被告丙○○及戊○○二人，其後持90年1 月10日之租約欲主張權利並已提出訴
    訟行使，即可知悉已對告訴人乙○○之權利造成損害，此部
    分亦可構成偽造文書構成要件中足生損害於他人之要件。綜
    合以上可知，本件被告三人之行為，亦應符合刑法偽造文書
    之構成要件」等語。惟對於在系爭90年1 月10 日 租賃契約
    附表上簽名之出租人即土地之共有人，顯係在補充89年11月
    10日租賃契約缺少其他共有人之不足，並更改部分租賃條件
    及期限，雖不能認係獨立之租約，但應具有事後取得其他共
    有人同意之意思表示合致，並約定變更租賃條件，依此於該
    系爭90年1 月10日租賃契約及附件上簽名之所有出租人，均
    應受該契約之拘束。又系爭90年1 月10日租賃契約雖無被告
    丁○○之簽名，但租賃契約為諾成契約，並不以書面成立為
    要件，被告丁○○於其後仍繼續收取承租人乙○○以及甲○○所交付之租金等情，亦經被告丁○○供述在卷，顯亦默示
    承認與承租人乙○○以及甲○○間系爭土地租賃契約之存在
    ，況其於89年租約早即簽名同意。另被告丁○○係事後於系
    爭90年1 月10日租賃契約上補簽名，更可證明被告丁○○同
    意該契約，因另件與90年1 月10日契約同內容，已由丁○○
    簽名用印完畢之契約（即89年11月10日之租賃契約），無論
    是否如公訴人所稱乃被告丁○○事後補簽，意圖使系爭90年
    1 月10日尚不生效力之契約發生效力，亦可由被告丁○○之
    行為，認為被告丁○○有與承租人就系爭土地成立租賃契約
    之意思表示等情，業經臺灣高等法院審認明確，亦有卷附該
    院93年度上字第43號民事判決書可稽（見93年度偵字第9365
    號偵查卷第29-32 頁），本院亦同此見解，足徵縱被告丁○○未當場在系爭90年1 月10日租賃契約上簽名，而係事後所
    補簽，然既然租賃契約係諾成契約，不以書面之訂立而必要
    ，又從以上之說明可知被告丁○○確與承租人乙○○與甲○○達成訂立90年1 月10日租賃契約之口頭合意，即系爭90年
    1 月10日租賃契約早已因被告丁○○與承租人乙○○、甲○○之口頭合意而早已成立生效，則縱被告丁○○未當場在書
    面租賃契約上簽名蓋章，而係事後所補簽，亦不得謂其係使
    並未發生效力之租賃契約發生效力。
六、綜上諸情參互以析，被告丁○○在系爭90年1 月10日租賃契
    約出租人欄上，原先雖沒有簽自己之姓名與蓋自己之印章，
    然上開租賃契約當事人中之出租人代表人本即是被告丁○○
    ，其本即有權利在出租人欄上簽自己之姓名與蓋自己之印章
    ，故其事後在上開90年1 月10日租賃契約出租人欄上簽自己
    之姓名與蓋自己之印章，並未有何捏造他人名義制作該文書
    之情事。從而，上情實與刑法第210 條偽造文書罪之構成要
    件之一－必需行為人冒用或捏造他人名義而制作文書一節，
    顯有未合。公訴人所舉事證，尚有合理性之懷疑存在，致使
    無從說服本院確信被告有公訴意旨所指之偽造文書或行使偽
    造文書罪嫌，揆諸首開法條規定及裁判先例意旨，不能證明
    被告犯罪，本院就被告自應為無罪之諭知，以昭審慎。
據上論斷，應依刑事訴訟法第452 條、第301 條第1 項，判決如
主文。
本案經檢察官楊仲農到庭執行職務。
中　　華　　民　　國　　94　　年　　8 　　月　　24　　日
                刑事第七庭  審判長法  官  陳恒寬
                                  法  官  吳佳穎
                                  法  官  許必奇
以上正本證明與原本無異。
如不服本判決，應於判決送達後10日內，向本院提出上訴狀。
                                  書記官　金和國
中　　華　　民　　國　　94　　年　　8 　　月　　24　　日
